臺灣高等法院民事判決
109年度重上字第740號
上  訴  人  雷秀春  

被上訴人    陳淑文  
訴訟代理人  張顥璞律師
上列當事人間再審之訴事件，上訴人對於中華民國109年7月1日
臺灣臺北地方法院107年度重再更一字第1號第一審判決提起上訴
，本院於110年12月15日言詞辯論終結，判決如下：
    主      文
上訴駁回。
第二審訴訟費用由上訴人負擔。
    事實及理由
一、上訴人經合法通知未於言詞辯論期日到場，核無民事訴訟法
    第386條所列各款情形，爰依被上訴人之聲請，由其一造辯
    論而為判決。
二、上訴人主張：被上訴人前以為伊代墊扶養費等為由，對伊起
    訴請求返還不當得利，經原法院於民國105年7月28日以105
    年度重訴字第183號判決命伊應給付被上訴人新臺幣620萬6,
    554元本息確定（下稱原確定判決）。原確定判決所載伊住
    址「臺北市○○區○○街0段00巷0號0樓」（下稱台北市○○區地
    址），雖曾為伊設籍址，然已於99年間遭遷出登記，且該址
    曾為被上訴人及其子女即訴外人雷典穎、雷政蓉、雷子緹（
    下稱雷典穎等3人，單指其一，逕稱姓名）之住所。又雷典
    穎等3人與訴外人雷徐阿鉛（即伊母親，雷典穎等3人之祖母
    ，已歿）、雷何順為原告，前於臺灣士林地方法院（下稱士
    林地院）104年度訴字第1434號不動產移轉登記案件（下稱
    另案不動產事件），陳報因伊遷居國外未能於起訴時並列為
    原告，經聯繫後，伊同意追加為原告等語，伊嗣於104年11
    月30日提出陳報狀記載伊送達地址為新北市○○區○○○路00號
    （下稱新北市○○區地址），又訴外人楊擴擧律師於同年12月
    4日準備程序到庭擔任原告訴訟代理人，直至不動產案件於1
    05年12月12日成立和解為止。復伊因雷典穎於雷徐阿鉛過世
    前持其印章及印鑑證明，移轉雷徐阿鉛名下不動產所有權，
    於雷徐阿鉛往生後提空其名下存款帳戶現金，乃向臺灣臺北
    地方法院檢察署提出詐欺告訴（下稱另案詐欺案件），楊擴
    擧律師同為雷典穎偵查中辯護人，自亦知悉伊無所在不明之
    情事。詎被上訴人及其訴訟代理人楊擴擧律師明知伊之實際
    住居所為新北市○○區地址，於前審訴訟審理期間仍陳稱伊所
    在不明，致前審法院對伊為公示送達，並由被上訴人聲請一
    造辯論而為判決確定，原確定判決自有民事訴訟法第496條
    第1項第6款之再審事由，爰提起本件再審之訴等語。
三、被上訴人則以：伊並非另案不動產事件、詐欺案件之當事人
    ，自無從知悉上訴人所指送達地址為新北市○○區地址之情，
    且送達地址並非上訴人之住居所，楊擴擧律師於前審受伊委
    任起訴及聲請對上訴人公示送達時，除上訴人戶籍謄本所載
    台北市○○區地址外，亦不知上訴人之住居所，上訴人並未證
    明伊主觀上明知上訴人之住居所，故意指為所在不明而與涉
    訟情事，更未證明其於原確定判決審理時之住所為新北市○○
    區地址等語置辯。
四、原審為上訴人敗訴判決，上訴人不服提起上訴，其上訴聲明
    為：
  ㈠原判決及原確定判決均廢棄。
  ㈡被上訴人於前審訴訟之訴駁回。
    被上訴人答辯聲明：上訴駁回。
五、本院整理兩造不爭執事項（見原審更一卷第218、219頁）：
　㈠上訴人原設籍於台北市○○區地址，於97年10月16日出境，於9
    9年11月11日逕為遷出登記，並於106年11月8日遷入新北市○
    ○區地址（見原審重再字卷第66頁、原確定判決卷第8頁）。
　㈡被上訴人於原確定判決之前審訴訟，以代墊扶養費用等為由
    ，對上訴人起訴請求返還不當得利，並於105年3月29日具狀
    向原法院聲請公示送達，後經原法院於105年7月28日以原確
    定判決判命上訴人應給付被上訴人620萬6,554元本息確定，
    此經本院調閱原確定判決卷宗無訛。
　㈢雷典穎等3人即被上訴人子女，與雷徐阿鉛即上訴人母親及雷
    和順為另案不動產事件之原告，嗣於該事件中追加上訴人為
    共同原告，有該事件影卷節本可考。
六、上訴人主張被上訴人於前審訴訟明知其實際住所，卻向法院
    指為所在不明，致其未受合法通知，是原確定判決有民事訴
    訟法第496條第1項第6款之再審事由云云，為被上訴人所否
    認，經查：
  ㈠按民事訴訟法第496條第1項第6款所以規定「當事人知他造之
    住居所，指為所在不明而與涉訟者」，得以再審之訴對於確
    定終局判決聲明不服，必須當事人在主觀上明知他造之住居
    所，故以不實之陳述，指為所在不明而與訟者，始足當之，
    亦即當事人隱瞞他造之送達處所而與涉訟，將使他造未能收
    受法院送達之訴訟文書，以知悉該文書之內容，致無從為適
    當之訴訟行為，顯失公平，且有礙法院發現真實，乃許他造
    提起再審之訴，以資救濟（最高法院99年度台上字第144號
    裁判意旨參照）。又按「當事人知他造之住居所，指為所在
    不明而與涉訟」，須當事人在主觀上明知他造之住居所，故
    以不實之陳述，指為所在不明而矇請公示送達者，始足當之
    ，所謂「明知」，係指直接故意而言，當事人若因過失不知
    他造之住居所而指為所在不明，即不在該條款適用之列（最
    高法院90年度台上字第1328號判決意旨參照）。再按以此款
    提起再審之訴，以其受敗訴之判決者為限，並須就當事人知
    其住居所之事由負舉證責任（最高法院102年度台抗字第887
    號裁定意旨參照）。是上訴人以上開事由提起本件再審之訴
    ，既經被上訴人否認，自應由上訴人就被上訴人於前審訴訟
    明知其住居所，卻不實陳述其所在不明乙節，負舉證責任。
  ㈡查被上訴人於前審訴訟之起訴狀記載被告即本件上訴人住所
    為台北市○○區地址，並稱上訴人於97年10月16日出境，於99
    年11月11日逕為遷出登記等語，業據提出上訴人之戶籍謄本
    為證（見原確定判決卷第3、8、112頁），且上訴人於原確
    定判決訴訟期間無入境記錄（詳後述）。又原法院於前審依
    上訴人台北市○○區地址寄送言詞辯論通知書、起訴狀繕本，
    因未會晤本人，亦無有辨別事理能力之同居人或受僱人可付
    與（見同上卷第119頁），是依上情，上訴人顯有應受送達
    處所不明之情事，原法院經受補正通知之被上訴人聲請，依
    民事訴訟法第149條第1項第1款、第151條第2項規定，對上
    訴人以公示送達方式，送達起訴狀繕本及言詞辯論期日通知
    書（見同上卷第114、116、120、121頁），於法並無不合。
    嗣原法院於105年7月12日行言詞辯論時，因上訴人經合法送
    達而未到庭，遂依被上訴人聲請而為一造辯論判決，並定於
    同年月28日宣判，復依上開規定，於105年7月29日將原確定
    判決書依職權為公示送達，而於同日張貼公告於法院公告處
    ，並於同年8月8日登載於司法院網站。原法院於前審訴訟過
    程中，均已依法踐行對上訴人為訴訟通知之程序，核無不合
    ，且被上訴人並無明知上訴人住居所，卻不實陳述其所在不
    明，堪予認定。
  ㈢上訴人固主張其雖僑居美國，然仍定期返回臺灣，並居住於
    新北市○○區地址云云（見原審重再卷第15頁），惟依前述上
    訴人個人戶籍資料所示，其係於106年11月8日遷入新北市○○
    區地址（見同上卷第66頁），晚於原確定判決行言詞辯論程
    序之105年7月12日，參諸上訴人所持之美國護照及我國護照
    之記錄，其近10年返國次數僅約5次，停留國內期間非長，
    況於104年12月2日出境後，迄至106年10月31日始再入境，
    有上訴人之美國護照及我國護照影本、入出境資訊連結作業
    可稽（見原審更字卷第123-137頁、本院重上字第740號卷第
    83頁）。因按依一定事實，足認以久住之意思，住於一定之
    地域者，即為設定其住所於該地；依一定事實，足認以廢止
    之意思離去其住所者，即為廢止其住所，民法第20條第1項
    、第24條分別定有明文。是我國民法關於住所之設定，必須
    主觀上有久住一定區域之意思，客觀上有住於一定區域之事
    實，該一定區域即足認定為住所。上訴人既有上述長期遷居
    國外之事實，且於前審訴訟自105年2月5日起訴，迄同年7月
    12日言詞辯論終結期間均未入境我國，參諸上訴人自陳其係
    僑居美國等語（見原審重再卷第15頁），及證人張澄洲於原
    審證稱：上訴人是伊妹妹，平時居住美國，一、兩年回來探
    親一次，回台都住伊二哥即新北市○○區地址等語（見原審更
    字卷第251頁），堪認新北市○○區地址僅係僑居美國之上訴
    人，返台探親時短暫居住之處所，依上說明，即難認上訴人
    有以新北市○○區地址為住所或居所之意思或事實，是上訴人
    主張新北市○○區地址為其於前審訴訟期間之住居所云云，即
    非可採。
  ㈣上訴人復主張另案不動產事件中如委任契約、陳述狀、和解
    筆錄及裁定等訴訟文件，皆載有新北市○○區地址為其居址，
    且被上訴人於前審之訴訟代理人楊擴擧律師同時亦為另案不
    動產事件及詐欺案件之訴訟代理人、辯護人，被上訴人及楊
    擴擧律師自係知悉其實際住居址為新北市○○區地址云云。然
    查：
　⒈上訴人於104年10月15日具狀表明願意追加為另案不動產事件
    之共同原告，且與雷典穎等3人、雷徐阿鉛及雷何順共同委
    任楊進興律師為訴訟代理人，觀諸該104年10月15日提出於
    士林地院之民事追加原告狀及委任狀，所載上訴人之地址均
    為台北市○○區地址（見原審重再卷第31頁、更字卷第413頁
    ），而上訴人所提之委任契約雖記載上訴人之地址為系爭○○
    區地址（見原審重再卷第33頁），惟上訴人自承該委任契約
    屬上訴人與楊進興律師內部之委任契約，並未提出於法院，
    亦不在另案不動產事件卷內等語明確（見原審更字卷第218
    頁），足見上訴人於104年10月15日追加為另案不動產事件
    之原告及共同委任楊進興律師為訴訟代理人時，其陳報之地
    址均為台北市○○區地址，並非新北市○○區地址。
　⒉上訴人嗣於另案不動產事件向士林地院提出104年11月16日之
    撤回起訴狀及104年12月1日陳述意見狀，所載上訴人地址均
    為台北市○○區地址，雖於地址下方註記新北市○○區地址為送
    達地址（見原審更字卷第415、419頁），惟送達地址究與住
    居所有別，且僅於各該事件發生指定送達效力，不及於其他
    訴訟，況該新北市○○區地址僅係上訴人返台探親時短暫住處
    ，再者，原確定判決之前審訴訟係於105年2月5日起訴，而
    上訴人前於104年12月2日出境後，迄至106年10月31日始再
    入境，於前審訴訟進行中均未入境，詳如前述，自無從依上
    述送達地址之記載，遽認新北市○○區地址於前審訴訟期間為
    上訴人居住所，且為上訴人所明知，上訴人此部分主張，並
    非可取。
　⒊另案不動產事件嗣於105年12月9日成立和解，和解筆錄上固
    記載上訴人之居所與其訴訟代理人張澄城同為新北市○○區地
    址，然原確定判決早於105年7月12日言詞辯論終結，自不能
    執此認定被上訴人於前審訴訟中係明知新北市○○區地址為上
    訴人住居所。另楊擴擧律師於另案不動產事件之105年10月1
    2日準備程序中雖陳報上訴人之送達地址為系爭○○區地址等
    語（見原審更字卷第421-423頁），惟依其陳述乃係因上訴
    人於105年9月間另向雷典穎等3人提起分割遺產訴訟始知悉
    新北市○○區地址，並有原法院家事庭通知書及上訴人之起訴
    狀繕本等件可佐（見同上卷第149-156頁），且依楊擴擧律
    師之認知，新北市○○區地址仍僅為上訴人之送達地址，基於
    同上理由，送達地址究非住居所，仍無從據此認定楊擴擧律
    師或被上訴人於前審係明知上訴人住居所為新北市○○區地址
    ，上訴人此部分主張，並非可採。
　⒋再者，上訴人於另案詐欺案件偵查中，雖於104年11月26日以
    告訴人身分到庭，筆錄並記載其原籍設台北市○○區地址，現
    居新北市○○區地址等語，雷典穎及楊擴擧律師於是日亦到場
    ，有臺灣臺北地方檢察署104年度他字第10930號詐欺案訊問
    筆錄為憑（見原審更字卷第433-435頁），惟該刑事案件嗣
    經該署檢察官為不起訴處分，被上訴人及楊擴擧律師當無從
    取得該偵查中之訊問筆錄，復參前所述上訴人嗣於104年12
    月2日出境後，迄至106年10月31日始再入境等情，衡情尚難
    認定其二人係明知新北市○○區地址為上訴人之住居所。
　⒌至於上訴人雖主張楊擴擧律師於另案詐欺案件偵查中自承於1
    04年11月18日接到其電話，足見知悉其電話等語（見原審更
    字卷第265頁），惟民事訴訟法第496條第1項第6款文義並未
    包括知悉他造之手機號碼，且同法第116條第1項第1款規定
    當事人書狀應記載之事項為「當事人姓名及住所或居所」，
    至同條第2項有關書狀內宜記載事項，雖列出當事人之電話
    號碼及其他足資辨別之特徵，但揆之民事訴訟法總則篇第4
    章第2節有關法院送達之規定，均須以送達證書作為送達之
    證明，而電話之通知無從作成送達證書，當事人記載對造之
    電話非屬其應盡之必要記載義務範圍，是民事訴訟法第496
    條第1項第6款明文以「當事人知他造之住居所」為限，而未
    規定至「知悉他造之電話」，上訴人據此主張原確定判決有
    上述再審事由，尚非可採。
　㈤此外，上訴人並未證明被上訴人於前審訴訟程序明知其住居
    所為新北市○○區地址之事實，綜上，上訴人不能證明被上訴
    人於前審訴訟明知其住居所為新北市○○區地址，卻故意不實
    陳述，指為所在不明而涉訟，是上訴人據此主張原確定判決
    有民事訴訟法第496條第1項第6款再審事由云云，殊非可取
    。
七、從而，上訴人依民事訴訟法第496條第1項第6款規定，對原
    確定判決提起再審之訴，為無理由，不應准許。是則原審為
    上訴人敗訴之判決，並無不合。上訴論旨指摘原判決不當，
    求予廢棄改判，為無理由，應駁回上訴。又本件事證已臻明
    確，兩造其餘之攻擊或防禦方法及所用之證據，經本院斟酌
    後，認為均不足以影響本判決之結果，爰不逐一論列，附此
    敘明。
八、據上論結，本件上訴為無理由，爰判決如主文。
中　　華　　民　　國　　110 　年　　12　　月　　29　　日
                  民事第二十二庭
                      審判長法  官  張靜女
                            法  官  葉珊谷
                            法  官  范明達
正本係照原本作成。
如不服本判決，應於收受送達後20日內向本院提出上訴書狀，其
未表明上訴理由者，應於提出上訴後20日內向本院補提理由書狀
（均須按他造當事人之人數附繕本）上訴時應提出委任律師或具
有律師資格之人之委任狀；委任有律師資格者，另應附具律師資
格證書及釋明委任人與受任人有民事訴訟法第466條之1第1項但
書或第2項所定關係之釋明文書影本。如委任律師提起上訴者，
應一併繳納上訴審裁判費。
中　　華　　民　　國　　110 　年　　12　　月　　29　　日
  　　　　　　　　　　　　　書記官  余姿慧